【裁判字號】    90,上更(一),493
【裁判日期】    900731
【裁判案由】    偽造文書等
【裁判全文】
臺灣高等法院刑事判決                          九十年度上更(一)字第四九三號
    上  訴  人
    即  被  告  戊○○
                丁○○
    共      同
    選任辯護人  柯士斌
右上訴人等因偽造文書等案件，不服臺灣板橋地方法院八十六年度訴字第六七六號，
中華民國八十七年四月十七日第一審判決（起訴案號：臺灣板橋地方法院檢察署八十
五年度偵字第一六六二一號）提起上訴，經判決後，由最高法院發回更審，本院判決
如左：
    主  文
原判決撤銷。
戊○○、丁○○共同連續行使偽造私文書，足以生損害於他人，各處有期徒刑壹年。
丁○○緩刑參年。
    事  實
一、戊○○、丁○○係夫妻關係，於民國（以下同）八十三年六月初，在台北縣中和
    市○○路八二號住處，共同召集互助會，會期自八十三年六月十五日起至八十六
    年五月十五日止（起訴書誤載至八十五年五月十五日止），會員人數三十七人（
    含會首）、每月會金新台幣（下同）三萬元、於每月十五日標會採內標制（即尚
    未得標之活會者扣除標金後繳納會款）之互助會。渠等明知收入無多經濟已捉襟
    見肘，無支付能力，竟共同基於意圖為自己不法所有之概括犯意，利用會員間彼
    此不熟識情形下，先後於附表所示之時間，在上開住處為開標場所，由戊○○、
    丁○○共同於競標時間，趁大部分會員均無暇親自參與競標，乃連續多次制作不
    實且較高之金額（每次之金額如附表所示）投標單（未書明係何會員名義投標及
    標單字樣），與到場參與競標之少部分會員一起競標而以最高金額得標，佯向到
    場之會員誆稱：「前開得標者係未親自到場之某某人所委託伊參與競標」云云，
    其他活會之會員（即尚未得標者）因不認識其他會員，亦不知其他會員之聯絡方
    法，而無法知悉真象，因而使活會會員陷於錯誤而如數交付會款予戊○○或丁○○，足生損害於附表所示之活會會員。每次冒標詐得活會會員繳交之金額如附表
    所示。嗣於八十五年七月十五日戊○○、丁○○宣告倒會，始悉上情。
二、案經被害人甲○○○、己○○、辛○○、庚○○、丙○○、乙○、壬○○訴請台
    灣板橋地方法院檢察署檢察官偵查起訴。
    理  由
一、訊據上訴人即被告（以下簡稱被告）戊○○、丁○○二人均矢口否認涉有冒標詐
    騙會款情事，被告戊○○辯稱：伊召會之初經濟狀況正常，並有三間小套房，係
    為投資健康茶工廠始召集互助會，而伊以子○○名義投標係經子○○同意，且每
    次開標，子○○均有到現場，伊並無冒標，又林滿堂、子○○、丁芸蘭、寶琴、
    翁美桂等人之會錢，均係子○○借予伊，伊於八十五年四月份將債務結清，積欠
    子○○之三百萬元，已以伊所有房子設定抵押權五百萬元予子○○，且子○○五
    月份及六月份之會錢，亦為伊所繳付，伊並未欠子○○錢，就丁芸蘭、翁美桂之
    債務亦已清償云云；被告丁○○辯稱：該合會均是由伊先生戊○○處理，伊僅幫
    忙收會錢一、二次，其他事務均未參與云云。
二、經查：（一）、被告召集之互助會中關於附表所示林滿堂、子○○、丁芸蘭、寶
    琴及翁美桂等互助會員，均係由子○○介紹參加本件之互助會，且五會均活會，
    並未借予被告二人等情，業據證人子○○、丁芸蘭分別於偵審中分別證述綦詳（
    參偵查卷宗第六三頁正面至第六四頁正面、原審卷第二０七頁反面、本院八十七
    年度上訴字第三一七八號卷第六三頁反面至第六五頁反面），且有互助會名單與
    子○○繳納上開五會會款至八十五年五月十五日之繳納會款明細表一紙在卷可稽
    （參偵查卷宗第八頁至第十三頁、第五三頁、第五四頁）；（二）、被告戊○○
    先後於附表所示時間，佯以附表所示會員名義及投標金額，標取會款一節，有被
    告戊○○於偵查中出具之清單一紙在卷可稽（參偵查卷宗第一０四頁、第一０五
    頁），被告戊○○雖於嗣後原審審理中另提出一份與偵查中就每月由何人標取會
    款順序並不相同之清單（參原審刑事卷宗第三七頁、第三八頁），本院依最高法
    院發回意旨就此訊問被告戊○○，其答稱：檢察官那裡提出第一張（清單），那
    時頭腦比較清楚，後來住院開刀手術六次，頭腦比較不清楚，第二張是在開刀以
    後提出來的，應該以第一次檢察官那裡提出來的第一張清單比較正確等語（參本
    院九十年度六月二十九日訊問筆錄第九頁），另參諸被告戊○○第一次提出之清
    單係於八十五年十一月五日所提出，第二次則於八十六年五月二十九日提出，兩
    者相距將近半年，依常理以及吾人之記憶力所及，亦應認其第一次所提出距事實
    發生時間較接近之清單為可採。而標會確有書寫會單之情，亦據被告丁○○於偵
    查中陳明（見偵查卷宗第六四頁反面）。被告等若確有向附表所示之會員借標之
    情，則借標後之會款理應由被告等繳納，豈有再由子○○等人繼續繳納之理，此
    外參諸右開證人之證詞，益見被告戊○○所辯借標之情不實；（三）、被告戊○○供稱其與被告丁○○共同運作上開互助會，開標時被告丁○○均在場，並負責
    收取會款等語，參以被告丁○○與戊○○為夫妻，且自承收取會款，被告丁○○
    對上開冒標情事，應知之甚詳，並有參與。且被告戊○○在宣告倒會後，再向死
    會收款二次，然並未將收得會款交予活會者，並經被告戊○○於偵查中供承明白
    （參偵查卷宗第六四頁反面），另參諸劉秀嬌、子○○、呂素香、丁芸蘭等人指
    陳情節（參偵查卷宗第六三頁正面至第六四頁正面、原審刑事卷宗第八七頁反面
    、第八八頁正面、第一二二頁反面、第一三五頁反面、第一五六頁反面、第二０
    七頁反面、本院八十七年度上訴字第三一七八號卷第六四頁正面至第六五頁反面
    ），足徵被告等所辯，顯屬飾卸之詞，不足採信；（四）、被告雖另辯稱林滿棠
    、丁芸蘭、寶琴、翁美桂等互助會員，均係子○○介紹參加，而子○○有同意借
    標上述會員之互助會，請求訊問癸○○，惟本院訊問證人癸○○結果，癸○○證
    稱其對於右開互助會之事，均係子○○所告知，其本人並未親見目睹或親耳聽聞
    ，有本院九十年六月二十九日訊問筆錄第三頁至第六頁可資佐證，證人癸○○於
    該次訊問時嗣又證稱：「戊○○有跟子○○講，他生活不好，會借他標好不好，
    子○○說可以‧‧‧有同意其他四個人的會都借他標」等語（參同上筆錄第七頁
    、第八頁），惟其證詞與同一日之前所證述者矛盾，又屬傳聞證據，要不可採。
    本件事證明確，被告等之犯行均堪以認定，自應依法論科。
三、按在紙上之文字、符號，依習慣或特約，足以為表示其用意之證明者，即為刑法
    第二百二十條第一項所規定之準文書。書有一定金額但未載明「標單」及「投標
    人」姓名字樣之白紙，若於互助會投標時、地持以出示競標，標單上縱未記載投
    標人姓名，然若有其他方法足使在場會員能辨識該標單係何人之標會單而不至混
    淆，依民間互助會之習慣，即表示該會員欲以該金額為利息競標，該標單係前揭
    條文所規定之準文書。本件僅書有金額之白紙，於投標日、時置於投標處所，且
    依一定順序排列於其他競標紙張之列，足以使在場會員得辨識為何人之標會單，
    自是準文書。核被告二人所為，係犯刑法第二百十條、第二百十六條行使偽造私
    文書罪及同法第三百三十九條第一項之詐欺罪。又被告等偽造文書後，復持之行
    使，其偽造之低度行為為行使之高度行為所吸收，不另論罪。被告二人每次冒名
    標取會款，對多數活會會員詐取會款，係一行為觸犯數相同詐欺罪名，而有想像
    競合犯之適用。再被告二人所犯上開多次詐欺取財罪及多次行使偽造私文書罪，
    均係時間相距不遠，且所犯構成要件各自相同，顯係基於概括犯意所為，均應依
    連續犯規定各以一罪論，並加重其刑。其等行使偽造私文書與詐欺罪間，有方法
    或結果之牽連犯關係，應依刑法第二百十六條之行使偽造私文書罪論處。被告二
    人間，有犯意聯絡及行為分擔，均應論以共同正犯。
三、原審認被告罪證明確，予以論科，固非無見，惟查：（一）、被告戊○○於偵查
    及原審審理中先後提出互助會各會員標取會款之時間、投標金額之清單各一份，
    惟兩份清單對每月由何人標取會款之順序不同，原判決採用其於偵查中所提出之
    清單而不採原審審理中所提出之清單，惟未於理由中加以說明，其所認定之事實
與所採之證據不相符合，即屬證據上之理由矛盾。被告二人上訴意旨，猶執陳詞
    ，否認犯罪，雖無理由，惟原判決既有上開可議之處，自應由本院予以撤銷改判
    。爰審酌被告等犯罪之動機、方法、所生危害及被告二人就其積欠子○○本件會
    款部分已經清償完畢，有證人子○○於本院證述屬實（參本院九十年六月十一日
    訊問筆錄第七頁）暨其犯罪後態度等一切情狀，量處被告戊○○、丁○○二人各
    如主文第二項所示之刑。又被告丁○○未曾受有期徒刑以上刑之宣告，有臺灣高
    等法院檢察署刑案紀錄簡覆表在卷可參，而本件冒標會款，主要係由被告戊○○
    主導，被告丁○○聽從夫命，其惡性較輕，是被告丁○○經此教訓應知警惕而無
    再犯之虞，本院因認對被告丁○○所宣告之刑以暫不執行為當，爰併予宣告緩刑
    三年，以啟自新。
據上論斷，應依刑事訴訟法第三百六十九條第一項前段，第三百六十四條、第二百九
十九條第一項前段、刑法第二百十六條、第二百十條、第二百二十條第一項、第三百
三十九條第一項、第五十五條、第二十八條、第五十六條、第七十四條第一款，罰金
罰鍰提高標準條例第一條前段之規定，判決如主文。
本案經檢察官劉靜婉到庭執行職務。
中      華    民      國    九十      年      七      月   三十一     日
                            台灣高等法院刑事第十五庭
                                審判長法  官  雷  元  結
                                      法  官  魏  新  國
                                      法  官  鄧  振  球
右正本證明與原本無異。
如不服本判決應於收受送達後十日內向本院提出上訴書狀，其未敘述上訴之理由者並
得於提起上訴後十日內向本院補提理由書（均須按他造當事人之人數附繕本）。
                                      書記官  洪  秋  帆
中      華      民      國    九十      年      八      月      二      日
附表：
┌──┬─────────┬───────┬─────┬────────┐
│編號│   冒標之時間     │佯稱得標之會員│投標之金額│ 詐騙活會之金額 │
├──┼─────────┼───────┼─────┼────────┤
│１  │八十三年六月十五日│林滿堂        │四千二百元│活會三十六人計  │
│    │                  │              │          │九十二萬八千八百│
│    │                  │      │          │元              │
├──┼─────────┼───────┼─────┼────────┤
│２  │八十四年四月十五日│子○○        │六千元    │活會二十七人計  │
│    │                  │              │          │六十四萬八千元  │
├──┼─────────┼───────┼─────┼────────┤
│３  │八十四年六月十五日│丁芸蘭        │五千二百元│活會二十六人計  │
│    │                  │              │          │六十四萬四千八百│
│    │                  │              │          │元              │
├──┼─────────┼───────┼─────┼────────┤
│４  │八十四年九月十五日│寶琴          │六千五百元│活會二十四人計  │
│    │                  │              │          │五十六萬四千元  │
├──┼─────────┼───────┼─────┼────────┤
│５  │八十五年一月十五日│翁美桂        │七千五百元│活會二十一人計  │
│    │                  │              │          │四十七萬二千五百│
│    │                  │              │          │元              │
└──┴─────────┴───────┴─────┴────────┘
附錄本案論罪科刑法條全文：
刑法第二百十六條
行使第二百十條至第二百十五條之文書者，依偽造、變造文書或登載不實事項或使登
載不實事項之規定處斷。
刑法第二百十條
偽造、變造私文書，足以生損害於公眾或他人者，處五年以下有期徒刑。
刑法第二百二十條
在紙上或物品上之文字、符號，依習慣或特約，足以為表示其用意之證明者，關於本
章之罪，以文書論。
刑法第三百三十九條
意圖為自己或第三人不法之所有，以詐術使人將本人或第三人之物交付者，處五年以
下有期徒刑、拘役或科或併科一千元以下罰金。
以前項方法得財產上不法之利益或使第三人得之者亦同。
前二項之未遂犯罰之。


司法院資訊處製作；財團法人民間司法改革基金會備份。
